---
title: "Qualidade de vida relacionada à saúde no Distrito Federal"
author: "Ivan Ricardo Zimmermann"
date: "25 de outubro de 2018"
output: ioslides_presentation
---

```{r setup, include=FALSE}
knitr::opts_chunk$set(echo = FALSE)
```
## Objeto
Este trabalho tem como objeto central a qualidade de qualidade de vida relacionada à saúde.

Como definição, a qualidade de qualidade de vida relacionada à saúde pode ser compreendida como o *"valor atribuído à duração da vida, modificado pelos prejuízos, estados funcionais e oportunidades sociais que são influenciados por doença, dano, tratamento ou políticas de saúde."* (Patrick & Erickson, 1993)

## Objetivos
Com o intuito de estudar os indicadores de qualidade de vida relacionada à saúde e sua relação com a presença de doenças crônicas e fatores socioeconomicos em adultos residentes no Distrito Federal, foram definidos os seguintes objetivos:

- Estabelecer as estimativas de qualidade de vida relacionada à saúde
- Analisar a relação com a presença de doenças crônicas
- Analisar a relação com indicadores socioeconomicos

## Contexto

- A qualidade de vida é um indicador e um  objetivo fundamental das políticas de promoção de saúde (Brasil, 2015)

- Dados demonstram que as doenças crônicas estão associadas a impactos negativos na qualidade de vida (Wu, 2014)
	
- Adicionalmente, fatores sociodemográficos são modificadores dessas estimativas (Navega, 2007) 

- Obtido com o instrumento EQ-5D, o QALY é um indicador consistente de qualidade de vida relacionada à saúde, disponível em estudos clínicos e de base populacional (Brooks, 1996)

## Métodos
A presente análise fez uso da base dados da pesquisa "QALY DF". Trata-se de um inquérito populacional com as seguintes caracteríticas:

- Coleta de dados no primeiro semestre de 2012;
- Amostragem probabilística em dois estágios (setor censitário e domicílio) 
- Representativa de adultos (18 a 65 anos de idade) residentes nas regiões administrativas do Distrito Federal
- Coleta de dados sócio, econômico, demográficos e sobre a situação de saúde em entrevistas presenciais
- Os valores de __QALY__  dentro da escala de __0 (morte)__ a __1 (saúde plena)__

## Métodos
Para esta análise foram utilizados os seguintes pacotes estatísticos do software R:

- tidyverse
- survey
- srvyr
- foreign
```{r Pacotes, include=FALSE}
#Ativar os pacotes necessários
library(tidyverse)
library(survey)
library(srvyr)
library(foreign)
#Importar os dados de "https://github.com/ivanzricardo/aulas_ENAP/raw/master/DADOS_QALY_DF_2012.sav"
dados <-  read.spss(file = "D:\\Ivan\\Analise de dados\\DADOS_QALY_DF_2012.sav", to.data.frame=TRUE)
```

## Resultados
A amostra do estudo incluiu um total de __`r nrow(dados)`__ indivíduos com idade média de __`r round(mean(dados$Idade), 2)`__ anos, sem diferenças significativas em relação à representação das classes sociais.
```{r echo=FALSE}
plot(dados$classe_social, dados$Idade, col = dados$cores, main="Distribuição da idade e classe social", xlab="Classe social (Critério Brasil)", ylab="Idade", pch=19)
```

## Resultados
A amostra teve um índice de de utilidade (QALY) médio de __0,88 (IC95%: 0,87 a 0,89)__ 
```{r eval=FALSE, include=FALSE}
QALY <- amostra_expandida <- dados %>% 
  as_survey(weight = peso_final) %>%
  summarise(QALY = survey_mean(QALY_BRASIL, vartype = "ci"))
View(QALY)
```

```{r echo=FALSE}
hist(dados$QALY[dados$QALY>0], main = "Distribuição dos indíces de QALY dos entrevistados", xlab = "QALY", ylab = "Frequência")
```


## Resultados
Um total de __`r sum(dados$doenca_cronica=="Sim")`__ indivíduos referiu ter sido diagnosticado com alguma doença crônica, estando significativamente associados a índices menores de QALY.
```{r echo=FALSE}
#Tabela
qaly_cronica <- amostra_expandida <- dados %>% 
  as_survey(weight = peso_final) %>%
  group_by(doenca_cronica) %>%
  summarise(QALY = survey_mean(QALY_BRASIL, vartype = "ci"))

#Grafico
qaly_cronica %>%
  ggplot(aes(x=doenca_cronica, y = QALY, fill = doenca_cronica, color=doenca_cronica,
             ymax = QALY_upp, ymin = QALY_low)) +
  geom_bar(stat = "identity",alpha=0.6) +
  geom_errorbar(width = 0,size=3) +
  geom_text(aes(label=round(QALY, 2)),hjust=-0.5, vjust=-0.5)+
  xlab('Presença de doença crônica') + 
  ylab('QALY') +  
  ggtitle("Qualidade de vida e a presença de doenças crônicas") +
  theme(legend.position= "none")

```

## Resultados
Quando considerado o nível de classe social, é possível observar menores índices de QALY na classe baixa quando comparado à alta. 
```{r echo=FALSE}
#Tabela
qaly_classe <- amostra_expandida <- dados %>% 
  as_survey(weight = peso_final) %>%
  mutate(nivel=case_when(
    classe_social=="A1"~"Alta",
    classe_social=="A2"~"Alta",
    classe_social=="B"~"Média",
    classe_social=="C"~"Baixa",
    classe_social=="D-E"~"Baixa"
  )) %>%
    group_by(nivel) %>%
  summarise(QALY = survey_mean(QALY_BRASIL, vartype = "ci"))

#Grafico
qaly_classe %>%
ggplot(aes(x=reorder(nivel, QALY), y = QALY, fill = nivel, color=nivel,
           ymax = QALY_upp, ymin = QALY_low)) +
  geom_bar(stat = "identity",alpha=0.6) +
  geom_errorbar(width = 0,size=3) +
  geom_text(aes(label=round(QALY, 2)),hjust=-0.5, vjust=-0.5)+
  xlab('Classe social') + 
  ylab('QALY') +  
  ggtitle("Qualidade de vida de acordo com a classe social") +
  theme(legend.position="none")
```

## Resultados
A distribuição dos índices de QALY apresenta uma tendência de valores menores de acordo com a  presença de doenças crônicas e o aumento da idade dos indivíduos:
```{r echo=FALSE}
cores <- ifelse(dados$doenca_cronica == "Sim", "pink", "blue")
dados$cores <- cores 
plot(dados$Idade, dados$QALY, col = dados$cores, main="Qualidade de vida de acordo com a idade e presença de doenças crônicas", xlab="Idade", ylab="QALY", pch=19)
legend(x = 0, y = 8,legend = c("Sem doença","Com doença"), 
       fill = c("blue","pink"))
```

## Conclusões
Com base nos resultados é possível concluir que:

- A maioria da população adulta do Distrito Federal apresenta uma boa percepção de qualidade de vida.  
- Há uma uma concentração de menores valores de qualidade de vida nas idades mais avançadas
- A presença de doenças crônicas tem associação significativa com menores índices de qualidade de vida.
- Quando considerado o nível de classe social, também é possível observar menores índices de QALY nas classes mais baixas.
- Políticas públicas para promoção da qualidade de vida precisam atuar no envelhecimento, nas doenças crônicas no desenvolvimento socioeconômico.

## Referências bibliográficas
* <font size="2">Brasil. Ministério da Saúde. Secretaria de Vigilância em Saúde. Secretaria de Atenção à Saúde. Política Nacional de Promoção da Saúde: PNPS: revisão da Portaria MS/GM no 687, de 30 de março de 2006. Brasília: Ministério da Saúde; 2015. 36 p.</font>
* <font size="2">Brooks R. EuroQol: the current state of play. Health Policy. 1996 Jul;37(1):53-72.</font> 
* <font size="2">Patrick DL, Erickson P. Concepts of health-related quality of life. In: Murray CJL, editors. Designing and implementing a national burden of disease study. New York: Harvard Center for Population and Development Studies; 1993. p. 82-99.</font>
* <font size="2">Navega MT, Oishi J. Comparação da qualidade de vida relacionada à saúde entre mulheres na pós-menopausa praticantes de atividade física com e sem osteoporose. Rev Bras Reumatol. 2007 Aug;47(4):258-64.</font> 
* <font size="2">Wu M, Brazier JE, Kearns B, Relton C, Smith C, Cooper CL. Examining the impact of 11 long-standing health conditions on health-related quality of life using the EQ-5D in a general population sample. Eur J Health Econ. 2014 Jan 10.</font>