---
title: "Visualização de dados"
author: "Frederico Bertholini"
subtitle: Aula 07
output:
  ioslides_presentation: 
    widescreen: yes
  beamer_presentation: default
---


```{r,eval=T,include=F}

lista.de.pacotes = c("tidyverse","lubridate","janitor","readxl","stringr","repmis","survey","srvyr") # escreva a lista de pacotes
novos.pacotes <- lista.de.pacotes[!(lista.de.pacotes %in%
                                      installed.packages()[,"Package"])]
if(length(novos.pacotes) > 0) {install.packages(novos.pacotes)}
lapply(lista.de.pacotes, require, character.only=T)
rm(lista.de.pacotes,novos.pacotes)
gc()

knitr::opts_knit$set(root.dir = "/Volumes/Macintosh HD/OneDrive/ENAP/aulas_ENAP")

```


## Preparação para a aula

- Baixe os dados da pasta exercícios (ou faça pull do seu GitHub)

- Configure o GitHub na sua máquina 

 -- Versionamento -> <https://www.curso-r.com/blog/2017-07-17-rstudio-e-github/>

 -- Instruções adicionais de instalação <http://r-bio.github.io/git-installation/>

- Rode todos os pacotes (usando o macetinho) --> pode baixar o script do exercício 6, que já tem tudo. 

- Repositório no GitHub <https://github.com/fredbsr/aulas_ENAP/tree/master/CADS2018>



# srvyr

## Referências

- Survey <http://r-survey.r-forge.r-project.org/survey/>

- `srvyr` <https://cran.r-project.org/web/packages/srvyr/vignettes/srvyr-vs-survey.html>

- Dados amostrais complexos ou aletórias simples (apenas peso amostral)

## Desenho amostral

- `as_survey()`

 -- ids
 
 -- strata
 
 -- fpc
 
 -- nest
 
 -- weights

Pronto, agora trabalhe como se estivesse em um *tibble* `tbl_df` normal, que será um `tbl_svy`



## Este não é um curso de amostragem

- Para maior aprofundamento, leia:

 -- <http://r-survey.r-forge.r-project.org/svybook/>
 
 -- <https://faculty.psau.edu.sa/filedownload/doc-12-pdf-532657fe8ef0e20eada1f34972a4b0dc-original.pdf>
 
 -- <http://r-survey.r-forge.r-project.org/survey/survey-census.pdf>

## Exemplo motivador

- Dados de desempenho escolar por escola <http://r-survey.r-forge.r-project.org/survey/html/api.html>

```{r}
data(api) #dados de desempenho escolar
```

## 

- `hsg` percentual de pais com graduação
- `stype` é o tipo de escola (Elementary/Middle/High School)

```{r}
out <- apistrat %>%
  mutate(hs_grad_pct = cut(hsg, c(0, 20, 100), include.lowest = TRUE,
                           labels = c("<20%", "20+%"))) %>%
  group_by(stype, hs_grad_pct) %>%
  summarize(api_diff = weighted.mean(api00 - api99, pw),
            n = n())

```

## Estimativas pontuais

Variável `api-diff` 

```{r, eval=F}
ggplot(data = out, aes(x = stype, y = api_diff, group = hs_grad_pct, fill = hs_grad_pct)) +
  geom_bar(stat = "identity", position = "dodge") +
  geom_text(aes(y = 0, label = n), position = position_dodge(width = 0.9), vjust = -1)
```

##
```{r, echo=F}
ggplot(data = out, aes(x = stype, y = api_diff, group = hs_grad_pct, fill = hs_grad_pct)) +
  geom_bar(stat = "identity", position = "dodge") +
  geom_text(aes(y = 0, label = n), position = position_dodge(width = 0.9), vjust = -1)

```


## Estimativas intervalares

- `survey_total`

- `survey_mean`

- `survey_median()`

- `survey_ratio()`

- `survey_quantile()`

- Vamos ao live code

## PNAD

- PNADcIBGE <https://rpubs.com/BragaDouglas/335574>

- ADSFree <http://asdfree.com/pesquisa-nacional-por-amostra-de-domicilios-continua-pnadc.html>

## Exercício

- Carregue os dados de exemplo do pacote survey `data(api)`

- Qual a proporção de escolas por tipo? (use a variável `stype`)

- Quantas escolas há por tipo? (use a variável `stype`)


## Resolução
```{r}
strat_design <- apistrat %>%
  as_survey(strata = stype, fpc = fpc, weight  = pw)
```

## 
```{r}

out <- strat_design %>%
  mutate(hs_grad_pct = cut(hsg, c(0, 20, 100), include.lowest = TRUE,
                           labels = c("<20%", "20+%"))) %>%
  group_by(stype, hs_grad_pct) %>%
  summarize(api_diff = survey_mean(api00 - api99, vartype = "ci"),
            n=unweighted(n()))

```


##

```{r}

out %>% 
  ggplot(aes(x = stype, y = api_diff, group = hs_grad_pct, fill = hs_grad_pct,
                       ymax = api_diff_upp, ymin = api_diff_low)) +
  geom_bar(stat = "identity", position = "dodge") +
  geom_errorbar(position = position_dodge(width = 0.9), width = 0.1) +
  geom_text(aes(y = 0, label = n), position = position_dodge(width = 0.9), vjust = -1)
```


# ggplot

## Princípios

- O que você quer mostrar? <https://i1.wp.com/www.tatvic.com/blog/wp-content/uploads/2016/12/Pic_2.png>

- Elementos que podem **destacar** ou **confundir** o que você quer mostrar.


## Recursos

- STHDA <http://www.sthda.com/english/wiki/be-awesome-in-ggplot2-a-practical-guide-to-be-highly-effective-r-software-and-data-visualization>

- R Graph Gallery <https://www.r-graph-gallery.com/>




## O básico

- Geometrias

- Estéticas

- Escalas (estética)

- Escalas (eixos)

- Temas

- Facet