---
title: "Pacotes tidyverse"
author: "Frederico Bertholini"
subtitle: Aula 02
output:
  beamer_presentation: default
  ioslides_presentation: 
    widescreen: yes
---

```{r setup, include=FALSE}
knitr::opts_chunk$set(echo = T)
#setwd("/Volumes/Macintosh HD/OneDrive/ENAP")
options(width=200)
library(readr)
library(readxl)
```


# O Universo tidyverse


## Manifesto tidyverse


O tidyverse, também chamado por muitos de hadleyverse, é um conjunto de pacotes que, por compartilharem esses princípios do manifesto tidy, podem ser utilizados naturalmente em conjunto. Pode-se dizer que existe o R antes do tidyverse e o R depois do tidyverse. 

Os princípios fundamentais do tidyverse são:

- Reutilizar estruturas de dados existentes.

- Organizar funções simples usando o pipe.

- Aderir à programação funcional.

- Projetado para ser usado por seres humanos.


## Manifesto tidy

- Tidy Tools Manifesto <https://cran.r-project.org/web/packages/tidyverse/vignettes/manifesto.html>

- Tidy data vignette <https://cran.r-project.org/web/packages/tidyr/vignettes/tidy-data.html>

- Tidy Data paper <http://vita.had.co.nz/papers/tidy-data.pdf>

- Conjunto de pacotes <https://www.tidyverse.org/packages/>


## Usando o pipe - O operador %>%

O operador %>% (pipe) foi uma das grandes revoluções recentes do R, tornando a leitura de códigos mais lógica, fácil e compreensível. 

```{r,message=F,warning=F}
library(tidyverse)
library(magrittr)
```


## Ideia

A ideia do operador %>% (pipe) é bem simples: usar o valor resultante da expressão do lado esquerdo como primeiro argumento da função do lado direito.

- As duas linhas abaixo são equivalentes.

```{r,eval=F}
f(x, y)
```

```{r,eval=F}
x %>% f(y)
```

## E se aumentarmos o código?

Vamos calcular a raiz quadrada da soma dos valores de 1 a 4. `r x <- c(1, 2, 3, 4)`

Primeiro, sem o pipe.
```{r}
sqrt(sum(x))
```


Agora com o pipe.
```{r}
x %>% 
  sum %>% 
  sqrt
```


## E se realmente tivermos muitas funções aninhadas?

A utilização do pipe transforma um código confuso e difícil de ser lido em algo *simples e intuitivo*.


## Receita de bolo - sem pipe

Tente entender o que é preciso fazer. 

```{r, eval=FALSE}
esfrie(
  asse(
    coloque(
      bata(
        acrescente(
          recipiente(rep("farinha", 2), "água", 
                     "fermento", "leite", "óleo"), 
          "farinha", até = "macio"), 
        duração = "3min"), 
      lugar = "forma", tipo = "grande", 
      untada = TRUE), duração = "50min"), 
  "geladeira", "20min")
```

## Receita de bolo - com pipe

Desistiu? Agora veja como fica escrevendo com o `%>%`:

```{r, eval=FALSE}

recipiente(rep("farinha", 2), "água", "fermento", "leite", "óleo") %>%
  acrescente("farinha", até = "macio") %>%
  bata(duração = "3min") %>%
  coloque(lugar = "forma", tipo = "grande", untada = TRUE) %>%
  asse(duração = "50min") %>%
  esfrie("geladeira", "20min")

```


# Exercícios pipe

## Exercício

1. Reescreva a expressão abaixo utilizando o %>%.

```{r, eval=F}
round(mean(divide_by(sum(1:10),3)),digits = 1)
```

## Resolução

## Exercício

```{r, eval=F}
2 %>% 
  add(2) %>% 
  c(6, NA) %>% 
  mean(na.rm = T) %>% 
  equals(5)
```


## Resolução

# Importação no tidyverse

## Importação com `readr`, `readxl`, `haven` e `DBI`


No tidyverse, geralmente

- Funções `read_<formato>` servem para ler um arquivo no formato `<formato>`
- Funções `write_<formato>` servem para escrever num arquivo com o formato `<formato>`


## Arquivos de texto

- `csv`, `tsv`, `txt`, ...

- Para esses aqui, usar o pacote `readr`
- Você também pode experimentar o `data.table::fread`


## 'readr' para textos

Exemplo:

```{r, eval=F}
read_csv("data/import/mtcars.csv")

data.table::fread("data/import/mtcars.csv")
```

## Arquivos binários

- `.RData`, `.rds`, `.feather`, `.fst`
- `.dta` (Stata), `.sas7bdat` (SAS), `.sav` (SPSS)

- Ler com `readr`, `haven`, `feather`, `fst`.

Exemplo:

```{r, eval=F}
read_rds("data/import/mtcars.rds")
```

## Bancos de dados

- `MySQL`, `SQL Server`, `PostgreSQL`, `SQLite`, ...
- `Spark`, `MongoDB`, `Hive`, ...

- Utilizar pacotes `DBI` e `odbc`




# Pacotes `dplyr` e `tidyr`

## Conjunto de dados

Vamos trabalhar com a base `decisoes`, que contém decisões do Tribunal de Justiça de São Paulo

```{r}
decisoes <- read_rds("CADS2018/Exercícios/dados/decisoes.rds")
glimpse(decisoes)
```


## Características do `dplyr`


- A utilização é facilitada com o emprego do operador `%>%`


- No primeiro argumento colocamos o `data.frame` ou o `tibble`, e nos outros argumentos colocamos o que queremos fazer.


## As cinco funções principais do `dplyr`

- `select`: selecionar colunas

- `filter`: filtrar linhas

- `mutate`: criar colunas

- `summarise`: sumarizar colunas

- `arrange`: ordenar linhas

# select

## `select`

- Utilizar `starts_with(x)`, `contains(x)`, `matches(x)`, `one_of(x)`, etc.
- Possível colocar nomes, índices, e intervalos de variáveis com `:`.

## Em ação

```{r}
decisoes %>% 
  select(id_decisao, n_processo, municipio, juiz)
```

## Em ação

```{r}
decisoes %>% 
  select(classe_assunto:id_decisao, juiz)
```

## Em ação

```{r}
decisoes %>% 
  select(id_decisao, starts_with('data_'))
```



## Exercício 
- selecione as colunas que acabam com "cisao".

## Resolução
```{r}
decisoes %>% 
  select(ends_with("cisao"))
```

## Exercício 
- tire as colunas de texto = 'txt_decisao' e classe/assunto = 'classe_assunto'.
    - Dica: veja os exemplos de `?select` em `Drop variables ...`

## Resolução
```{r}
decisoes %>% 
  select(-classe_assunto, -txt_decisao)
```

# filter

## `filter`

- Use `,` ou `&` para "e" e `|` para "ou".
- Condições separadas por vírgulas é o mesmo que separar por `&`.

## `filter` em ação

```{r}
decisoes %>% 
  select(n_processo, id_decisao, municipio, juiz) %>% 
  filter(municipio == 'São Paulo')
```

## Dica: usar `%in%`
```{r, echo=T,warning=F,message=F}
library(lubridate) # para trabalhar com as datas
#`day(dmy(data_decisao))` pega o dia da decisão. 
```

```{r}
decisoes %>% 
  select(id_decisao, municipio, data_decisao, juiz) %>% 
  # municipio igual a campinas ou jaú, OU dia da decisão maior ou igual a 25
  filter(municipio %in% c('Campinas', 'Jaú') | day(dmy(data_decisao)) >= 25)
```



## Mais ação

```{r, eval=T}
decisoes %>% 
  select(juiz) %>% 
  # filtra juízes que têm `Z` ou `z` no nome
  filter(str_detect(juiz, regex("z", ignore_case = TRUE))) %>% 
  # conta e ordena os juizes em ordem decrescente
  count(juiz, sort = TRUE) %>%
  head(5)
```

## **Obs** 

A função `str_detect()` retorna `TRUE` se um elemento do vetor de textos é compatível com uma *expressão regular*. Estudaremos o pacote `stringr` e as funções `str_*` em outra aula.


## Exercício 

- filtre apenas casos em que `id_decisao` não é `NA`

## Resolução

```{r}
decisoes %>% 
  filter(is.na(id_decisao))
```


## Exercício

- filtre todas as decisões de 2018.

  -- Dica: função `lubridate::year()`

## Resolução

```{r}
decisoes %>% 
  filter(year(dmy(data_decisao)) == 2018)
```

# mutate

## `mutate`

- Aceita várias novas colunas iterativamente.

- Novas variáveis devem ter o mesmo `length` que o `nrow` do bd original ou `1`.

## `mutate` em ação
```{r}
decisoes %>% 
  select(n_processo, data_decisao, data_registro) %>% 
  mutate(tempo = dmy(data_registro) - dmy(data_decisao))
```

## Exercício 

- Crie uma coluna binária `drogas` que vale `TRUE` se no texto da decisão algo é falado de drogas e `FALSE` caso contrário. 
 -- Dica: `str_detect`

Obs.: Considere tanto a palavra 'droga' como seus sinônimos, ou algum exemplo de droga e retire os casos em que `txt_decisao` é vazio

## Resolução 

```{r }
decisoes %>% 
  filter(!is.na(txt_decisao)) %>% 
  mutate(txt_decisao = tolower(txt_decisao),
         droga = str_detect(txt_decisao,
    "droga|entorpecente|psicotr[óo]pico|maconha|haxixe|coca[íi]na")) %>%
  dplyr::select(n_processo,droga) 
  
```

# summarise

## `summarise`

- Retorna um vetor de tamanho `1` a partir de uma operação com as variáveis (aplicação de uma função).
- Geralmente é utilizado em conjunto com `group_by()`.
- Algumas funções importantes: `n()`, `n_distinct()`.

## Em ação

```{r,eval=F}
decisoes %>% 
  select(n_processo, municipio, data_decisao) %>%
  #        pega ano da decisão
  mutate(ano_julgamento = year(dmy(data_decisao)),
         # pega o ano do processo 0057003-20.2017.8.26.0000" -> "2017"
         ano_proc = str_sub(n_processo, 12, 15),
         # transforma o ano em inteiro
         ano_proc = as.numeric(ano_proc),
         # calcula o tempo em anos
         tempo_anos = ano_julgamento - ano_proc) %>% 
  group_by(municipio) %>% 
  summarise(n = n(),
            media_anos = mean(tempo_anos),
            min_anos = min(tempo_anos),
            max_anos = max(tempo_anos)) 
```

## Resultado


```{r,echo=F}
decisoes %>% 
  select(n_processo, municipio, data_decisao) %>%
  #        pega ano da decisão
  mutate(ano_julgamento = year(dmy(data_decisao)),
         # pega o ano do processo 0057003-20.2017.8.26.0000" -> "2017"
         ano_proc = str_sub(n_processo, 12, 15),
         # transforma o ano em inteiro
         ano_proc = as.numeric(ano_proc),
         # calcula o tempo em anos
         tempo_anos = ano_julgamento - ano_proc) %>% 
  group_by(municipio) %>% 
  summarise(n = n(),
            media_anos = mean(tempo_anos),
            min_anos = min(tempo_anos),
            max_anos = max(tempo_anos)) 
```


## usando `count()`

A função `count()`, simplifica um `group_by %>% summarise %>% ungroup`:

```{r}
decisoes %>% 
  count(juiz, sort = TRUE) %>% 
  mutate(prop = n / sum(n), 
         prop = scales::percent(prop))
```


## + fácil ainda

mas sem formato %

```{r}
decisoes %>% 
  count(juiz, sort = TRUE) %>% 
  mutate(prop = prop.table(n))
```


# arrange

## `arrange`

- Simplesmente ordena de acordo com as opções.

- Utilizar `desc()` para ordem decrescente ou o sinal de menos (`-`).

## Exercício 

- Quem são os cinco relatores mais prolixos?

 -- Dica: use `str_length()`
 -- Lembre-se da função `head()`

## Resolução

```{r}
decisoes %>% 
  filter(!is.na(txt_decisao)) %>% 
  mutate(tamanho = str_length(txt_decisao)) %>% 
  group_by(juiz) %>% 
  summarise(n = n(), 
            tamanho_mediana = median(tamanho)) %>% 
  filter(n >= 10) %>% 
  arrange(desc(tamanho_mediana)) %>%
  head()


```



